臺灣高等法院高雄分院民事判決　　　　　94年度重上字第73號
上　訴　人　祥祐資源再生股份有限公司
法定代理人　丙○○
訴訟代理人　詹漢山律師
複代理人　　戊○○
訴訟代理人　樓嘉君律師
被上訴人　　台灣中油股份有限公司
法定代理人　丁○○
訴訟代理人　周中臣律師
　　　　　　黃錫耀律師
上列當事人間因請求給付報酬事件，上訴人對於民國94年8 月26
日第一審判決提起上訴，本院於96年7 月18日辯論終結，茲判決
如下：
    主  文
上訴駁回。
第二審訴訟費用由上訴人負擔。
    事實及理由
壹、程序部分：上訴人祥祐資源再生股份有限公司，原名「凡寶
    科技股份有限公司」；被上訴人台灣中油股份有限公司，原
    名「中國石油股份有限公司」，分別變更名稱。又台灣中油
    股份有限公司法定代理人原為郭進財，於本院審理中變更為
    丁○○，業據承受訴訟，尚無不合，爰准許之。
貳、實體部分：
一、上訴人主張：兩造於民國88年9 月30日簽訂之廢觸煤處理工
    作合約（工程案號LEC9001 ，下稱系爭契約），約定上訴人
    應將被上訴人林園石化廠之廢觸媒，依照系爭契約所附工程
    說明書約定之方式為清運、處理、最終處置或資源化工作（
    下稱系爭工作），俟系爭工作完成後，被上訴人應以實作實
    算方式、一次給付報酬新台幣（下同）1242萬3204元，及返
    還履約保證金即高雄銀行小港分行於88年9 月28日簽發、編
    號A0000000—0 號、面額130 萬元之定期存單1 紙（下稱系
    爭定期存單）。詎上訴人於89年6 月11日完成系爭工作，並
    於同年9 月4 日請求被上訴人給付前開報酬及返還系爭定期
    存單，竟遭被上訴人以廢觸媒處理後灰渣流向不清為由，拒
    絕給付報酬及返還系爭定期存單等情。爰本於系爭契約法律
    關係，請求：(一)被上訴人應給付上訴人1242萬3204元，及自
    89年10月4 日起算之利息。(二)被上訴人應將系爭定期存單返
    還上訴人，並解除質權設定。(三)願供擔保，請准宣告假執行
    。原審為上訴人敗訴之判決，上訴人不服，提起上訴，聲明
    ：(一)原判決廢棄。(二)被上訴人應給付上訴人1242萬3204元，
    及自89年10月4 日起算之法定遲延利息。(三)被上訴人應將系
    爭定期存單返還上訴人，並解除質權設定。(四)願供擔保，請
    准宣告假執行。
三、被上訴人則以：系爭契約為承攬契約，上訴人既未完成系爭
    工作，依法即不得請求被上訴人給付承攬報酬及返還履約保
    證金；縱認上訴人於89年6 月11日完成系爭工作，得於同年
    9 月4 日請求被上訴人給付承攬報酬，惟上訴人遲至93年6
    月3 日始提起本件訴訟請求被上訴人給付承攬報酬，其請求
    權早已罹於2 年之短期時效等語，資為抗辯。聲明：(一)駁回
    上訴。(二)如受不利之判決，願供擔保請准宣告免為假執行。
四、兩造不爭執事項：
  (一)兩造簽訂系爭契約，約定上訴人應將被上訴人林園石化廠之
    廢觸媒，依照系爭契約所附工程說明書約定之方式為清運、
    處理、最終處置或資源化工作，俟系爭工作完成後，被上訴
    人應以實作實算方式、一次給付報酬1242萬3204元，及返還
    系爭定期存單。
  (二)上訴人投標本件工程時，曾以系爭定期存單為押標金，得標
    後，系爭定期存單已轉換為履約保證金。
  (三)如本院認定上訴人請求被上訴人給付報酬有理由，利息應自
    89 年10 月4 日起算。
  (四)如本院認定上訴人已履行契約責任，而被上訴人時效抗辯無
    理由，被上訴人應給付上訴人報酬金額為1242萬3204元，及
    同意返還系爭定期存單。
  (五)上訴人於88年11月30日至89年3 月20日已完成清運廢觸媒
    1915.683噸。
五、本件爭點為：(一)系爭契約為承攬契約或委任契約？(二)上訴人
    是否已完成系爭工作，並經被上訴人驗收、審查？上訴人是
    否已依系爭契約所附工程說明書第15條工程檢驗約定，提出
    完成系爭工作之相關資料？(三)上訴人得否請求被上訴人返還
    系爭定期存單。(四)如上訴人已履行契約責任，被上訴人主張
    時效消滅抗辯有無理由？
六、關於爭點(一)，本院判斷如下：
  (一)按稱承攬者，謂當事人約定，一方為他方完成一定之工作，
    他方俟工作完成，給付報酬之契約；稱委任者，謂當事人約
    定，一方委託他方處理事務，他方允為處理之契約。民法第
    490 條第1 項、第528 條分別定有明文。是承攬契約重在完
    成一定之工作，而委任契約重在為他人處理事務。次按解釋
    當事人之契約，應以當事人立約當時之真意為準，而真意何
    在，又應以過去事實及其他一切證據資料為斷定之標準（最
    高法院39年台上字第1053號判例可資參照）。
  (二)本院判斷系爭契約係屬承攬契約，上訴人主張系委任契約云
    云，並無足採，其理由與原審判決「事實及理由欄」五
    (一)２之理由相同，茲依民事訴訟法第454 條第2 項規定引用
    之，不再贅述。
  (三)本件於兩造已經確認：系爭契約為承攬契約或委任契約之爭
    點後，上訴人於「準備(一)暨聲請調查證據狀」改稱清運部分
    為運送契約，熱處理及最終處置部分則為承攬契約，二者為
    契約之聯立云云。經查，物品運送係託運人與運送人間之契
    約，而運送人依民法第622 條之規定，係指以運送物品或旅
    客為營業而受運費之人，本件上訴人依兩造不爭執其真正之
    工程說明書五「承商資格」所載：承攬人應具備：領有環保
    主管機關核發之乙級以上廢棄物處理場（廠）操作許可證，
    操作許可證之處理廢棄物項目包含廢觸媒；領有環保主管機
    關核發之乙級以上廢棄物清除許可證或委託契約書，清除許
    可證清除範圍須包含本廠所在地等資格，上訴人顯非以運送
    物品為營業而受運費之人。而清運以致最終處置，既為一個
    承攬契約，雖在清運部分須以車輛為載送，但該載送行為仍
    為完成系爭承攬工作之過程而已，尚非另一運送契約甚明。
    上訴人主張就清運部分與被上訴人間成立另一運送契約云云
    ，自屬無據。
  (四)另，被上訴人對於「上訴人於88年11月30日至89年3 月20日
    已完成清運廢觸媒1915.683頓」之事實，固不爭執，應堪信
    實。然上訴人應將被上訴人林園石化廠之廢觸媒，依照系爭
    契約所附工程說明書約定之方式為清運、處理、最終處置或
    資源化工作，俟系爭工作完成後，被上訴人應以實作實算方
    式，一次給付報酬1242萬3204元乙節，為兩造所不爭執，業
    如前述。依約上訴人僅得於系爭工作全部完成時，始能結算
    請款，並無其中一項目工作完成後即得單獨請款之約定，上
    訴人主張清運部分工作已完成，亦得單獨請求給付該部分報
    酬云云，亦嫌無據。
七、關於爭點(二)，本院之判斷為：
  (一)系爭工程之檢驗，依上開工程說明書15-1，15-2，15-3，15
    -4，15-5係約定：廢棄物處理若以(1)資源化處理者... (2)固
    化處理者... (3)熱處理.... 。 、廢棄物處理需拍照存證（
    包含清除、處理、最終處置過程），照片須有日期，須有車
    輛車號等，供本廠審查、每批次廢棄物樣品進料、磅稱、處
    理等資料，承商須有完整紀錄提供本廠、承商須依環保主管
    機關規定填寫事業廢棄物廠外記錄遞送聯單、廢棄物若需掩
    埋處置，須掩埋在環保署認可之衛生掩埋場，掩埋場地、時
    間、數量以正式行文（附每車掩埋場進場證明）通知本廠等
    方式辦理，故上訴人須以符合廢棄物清理法、事業廢棄物貯
    存清除處理方法及設施標準等環保法令之方法，完成廢觸媒
    之清運、處理及最終處置，並應依約提出足以證明確已完成
    上開工作之相關資料，始得請求給付報酬，有該工程說明書
    足憑（原審卷(一)219 至222 頁）。上訴人雖主張已於89 年6
    月11日完成系爭工作，並於同年9 月4 日檢附相關資料請求
    被上訴人給付報酬云云，然為被上訴人所否認，並稱：系爭
    工作因無工作物存在，故在驗收程序中，乃係由上訴人依系
    爭契約之附件工程說明書第15頁所約定提出完成工作之相關
    資料供被上訴人審核，上訴人卻未能檢附照片、磅單、上網
    聯單等資料，不能認定上訴人已完工，而未經驗收程序等語
    ，核與被上訴人89年10月24日（89）安環字第B8910095 1號
    函命上訴人補送廢棄物清理相關照片及處理操作紀錄及澄清
    所送資料之缺失等情相符（原審卷(一)301 頁），尚堪採信。
    上訴人主張當時已被齊相關資料云云，亦未能舉證以實其說
    ，並無足取。
  (二)被上訴人90年4 月4 日（90）總務字第B90030310 號函係記
    載：本事業部於89年10月24日以安環字第B 89100951號函
    通知貴公司補送及澄清相關資料，迄今仍未獲致任何資料及
    說明，依契約規定，本案無法辦理驗收結算及付款事宜及貴
    公司之下包『拓葉』公司涉嫌非法處理廢棄物，刻由地檢署
    偵辦中，案情至今尚未確定等語（原審卷(一)7 頁），並無被
    上訴人同意於上訴人之下包拓葉公司涉嫌非法處理廢棄物，
    案情確定後給付報酬之承諾甚明。上訴人主張被上訴人上開
    函文係表示同意於該刑案確定後給付報酬云云，尚嫌無據。
  (三)上訴人主張已將廢觸媒依熱處理法中之熱裂解法為中間處理
    ，並將處理後之部分廢觸媒殘渣委由訴外人拓業環保工程股
    份有限公司（下稱拓業公司）運往訴外人鍵蒼企業股份有限
    公司（下稱鍵蒼公司）再利用，部分廢觸媒殘渣委由拓業公
    司出售予台泥蘇澳廠（下稱台泥）、榮工砂石廠，顯已完成
    系爭工作乙節，固提出拓業公司處理機構申報處理後三聯單
    影本43張、中港地磅過磅單影本44張、鍵蒼公司磅單影本81
    張、拓業公司開立予台泥、榮工砂石廠之統一發票影本（品
    名：飛灰）為證（原審卷(一)103 至196 頁、388 至391 頁）
    ，惟為被上訴人所否認。經查，鍵蒼公司自89年3 月19日起
    即不曾向拓業公司購買廢觸媒乙節，業經拓業公司負責人葉
    進男另案於台中地方法院檢察署90年偵字第52號案件偵訊時
    證稱：鍵蒼公司自89年3 月19日起即拒絕買受廢觸媒等語綦
    詳，有該案不起訴處分書之記載在卷可考，並為上訴人所不
    爭執（參照原審卷(一)第321 頁）。顯見拓業公司自89年3 月
    19 日 以後不可能將廢觸媒運往鍵蒼公司。次查，上訴人所
    提上開申報處理後三聯單、中港地磅過磅單、鍵蒼公司磅單
    ，其日期均在89年3 月19日以後之5 、6 月間，足認上開三
    聯單及磅單等與事實不符，上訴人執以主張廢觸媒殘渣已為
    最終處置或資源化工作云云，尚屬無據。
  (四)上訴人主張熱裂解產生之殘渣送至鍵蒼公司再利用部份，與
    環保署查核拓葉公司之資料不符；以及部分殘渣送至混凝土
    廠再利用部份，然亦為各該混凝土廠所否認等情，有行政院
    環保署89年12月5 日（89）環署督字第0070139 號函及各該
    混凝土廠復函在卷可參（原審卷(一)第351 、352 頁及本院卷
    (二)115 至117 頁）。從而，上訴人持上開統一發票欲證明廢
    觸媒殘渣已為最終處置或資源化工作乙節，尚屬無據。
  (五)至上訴人雖主張已為熱處理云云，並提出88年12月至89年4
    月份向台中縣環境保護局申報營運紀錄表及操作監測紀錄表
    43份影本為憑（本院卷(二)第58至71頁、74至95頁）。該等操
    作監測紀錄表所載操作日期與營運紀錄表所載尚屬相同，但
    重量卻有差異，其真正並為被上訴人所否認。經查，該等操
    作監測紀錄表上紀錄員姓名部份，有蓋姓名章者、有手寫姓
    名者（部分僅簽一個字代表），未經任何人審核，無法證實
    為各該操作監測紀錄表所載日期所製作，且之前被上訴人一
    再要求補正該部份資料，上訴人皆未提出，事隔多年於本院
    審理中始行提出，是否為真實，確有可疑。證人即上訴人公
    司87年至90年間之廠長乙○○固到庭證稱該公司所為熱處理
    每日皆有紀錄，並於處理完24小時就要上環保署（行政院環
    境保護署）網站申報，及證人甲○○到庭證明有為熱處理及
    製作該等操作監測紀錄表等語。惟查，依環保署96年5 月29
    日函覆之資料（本院卷(三)79至93頁）觀之，上訴人僅於89年
    1 月與4 月有申報熱處理（即熱裂解）之資料，與前述營運
    紀錄表及操作監測紀錄表所載已有不符，申報處理之重量亦
    差距甚大。又該署89年4 月5 日督察工作紀錄記載該日「並
    未作業」，然前開營運紀錄表該日仍有操作紀錄，顯見該等
    營運紀錄表之真實性堪疑。被上訴人之監工涂有亮在89年4
    月21日、5 月15、16日、6 月8 、9 日曾三次至相關現場查
    看，並證述：我去的那幾天我都沒有看到他們有作熱處理；
    他們有跟我們說之前有作廢觸媒處理，他們只有帶我們去看
    處理後的放置地點而已，而那天他們是說停爐維修等語，與
    其提出之照片相符（本院卷(三)9 至17、103 至113 頁）。而
    依上訴人嗣後所提出89年4 月21日當日之操作監測紀錄表（
    即證人甲○○所製作），卻顯示當日從早上8 時至晚上8 時
    均有操作，且操作之廢觸媒量高達48萬噸，亦證上訴人所提
    出之操作監測紀錄表，應屬不實之填載及證人甲○○所述亦
    屬不實，皆尚難據為上訴人已有熱處理之有利認定。至上訴
    人求命被上訴人提出監工日制等相關文件，除被上訴人於本
    院審理中所提出者外，業據證人涂有亮否認製有該等文件，
    上訴人既不能證明被上訴人確實製作及執有上訴人所指該等
    文件，則其該部分聲請自屬無據。
  (六)上訴人投標本件工程時，曾以系爭定期存單為押標金，得標
    後，系爭定期存單已轉換為履約保證金，為兩造所不爭執，
    應堪信實。本件被上訴人認其無返還系爭定期存單之義務，
    係主張上訴人所提出用以證明完工之上網聯單、磅單等既屬
    不實之偽造資料，又被上訴人屢次要求上訴人提出用以證明
    完工之相關資料時，上訴人均無法提出，則在上訴人至今未
    能證明已依約完成工作下，即符系爭契約第7 條第3 項第5
    、9 、10款等不予發還保證金之情形等語。經查，系爭契約
    第7 條第3 項第5 、9 、10款規定「偽造或變造契約或履約
    相關文件，經查明屬實者」、「因可歸責於乙方（即上訴人
    ）之事由，至延誤履約期限，情節重大者」、「未依甲方（
    即被上訴人）通知改正違約情事者」等情形得不予發還上訴
    人所繳納之履約保證金及其孳息，有該契約書附卷可稽。本
    件上訴人所提出之上網聯單、磅單及操作監測紀錄表既有不
    實，且尚未依約完成全部工作，業如前述，則被上訴人抗辯
    有不予發還之理由，洵屬正當。
  (七)綜上所述，上訴人既無法證明已依系爭契約完成系爭工作或
    提出已按契約所附工程說明書之方式完成系爭工作，揆諸上
    開說明，自不得本於兩造所訂系爭契約，訴請被上訴人給付
    報酬、法定利息及請求返還系爭定期存單。本件事證已經明
    確，兩造其餘攻擊防禦方法，無一一審究之必要。
八、綜上所述，上訴人本於系爭契約之法律關係，請求被上訴人
    給付報酬1242萬3204元本息及將系爭定期存單返還上訴人，
    並解除質權設定，為無理由，應予駁回。原審為上訴人敗訴
    之判決，並駁回其假執行之聲請，於法並無不合，上訴意旨
    求予廢棄改判，為無理由，應駁回其上訴。
十、據上論結：本件上訴為無理由，依民事訴訟法第449 條第1
    項、第78條，判決如主文。
中    華    民    國    96    年    8     月    1     日
                            民事第六庭
                                審判長法官   許明進
                                法      官   張明振
                                法      官   陳真真
以上正本證明與原本無異。
如對本判決上訴，須於判決送達後20日內向本院提出上訴狀，其
未表明上訴理由者，應於上訴後20日內向本院提出上訴理由書（
均須按他造當事人之人數附繕本）。上訴時應提出委任律師或具
有律師資格之人之委任狀，並依附註條文規定辦理。
中　　華　　民　　國　　96　　年　　8 　　月　　1 　　日
                                書  記  官   賴梅琴
附註：
民事訴訟法第466 條之1 ：
對於第二審判決上訴，上訴人應委任律師為訴訟代理人，但上訴
人或其法定代理人具有律師資格者，不在此限。
上訴人之配偶、三親等內之血親、二親等內之姻親，或上訴人為
法人、中央或地方機關時，其所屬專任人員具有律師資格並經法
院認適當者，亦得為第三審訴訟代理人。第1 項但書及第2 項情
形，應於提起上訴或委任時釋明之。
